【裁判字號】    92,台上,3618
【裁判日期】    920703
【裁判案由】    誣告
【裁判全文】
最高法院刑事判決                              九十二年度台上字第三六一八號
    上  訴  人
    即  被  告  乙 ○ ○
                          號四.
                甲○○○
                          號四.
    右二人共同
    選任辯護人  陳 清 進律師
                沙 慧 貞律師
右上訴人等因誣告案件，不服台灣高等法院中華民國九十一年五月三十一日第二審更
審判決（八十九年度重上更(四)字第一九二號，起訴案號：台灣板橋地方法院檢察署八
十一年度偵字第六三六九號），提起上訴，本院判決如左：
    主  文
原判決撤銷，發回台灣高等法院。
    理  由
本件原判決認定上訴人乙○○與其妻甲○○○（下稱黃女）於民國六十九年十二月間
，簽發黃女名義之新台幣（下同）二百萬元支票向陳昭安（下或稱陳某）調借同額現
款，再轉借予黃政寬（乙○○之堂弟，現已改名為黃彥文）以賺取利息差額。嗣因陳
某要求提供擔保，上訴人等除將乙○○所有之台北縣中和巿國光街一七二巷九號一、
二樓之房地所有權狀交予陳某外，並向黃政寬告稱：陳某要求多開一張同額支票以供
擔保等語。黃政寬為保存證據，遂於同年十二月二十四日書立以其本人為借用人，陳
昭安為債權人，黃女為保證人之切結書一紙，並代黃女簽名後，交由黃女蓋章後再交
予陳某。嗣黃政寬於七十二年二月間因無力清償借款，上訴人等恐陳某將支票提示而
負擔票據法刑責，乃與陳某協調由陳某將黃女簽發之支票五張（金額合計二百三十五
萬元），連同黃政寬所簽發之二百萬元保證支票及切結書交還予上訴人等。上訴人等
則另簽發金額二百三十五萬元之本票一紙交予陳某，再於同年月二十三日提供前揭房
地設定抵押權予陳某。嗣陳某因上訴人等於本票屆期後仍無法清償，乃於七十三年三
月間向法院聲請查封拍賣上開房地。乙○○心有不甘（當時黃女中風，未參與其事）
，竟意圖使黃政寬、陳昭安受刑事處分，先於七十七年二月二十四日具狀向前台灣台
北地方法院板橋分院檢察署（現為台灣板橋地方法院檢察署）誣指黃政寬偽蓋黃女之
印章簽發支票持向陳昭安借錢，及向黃女騙取上開房地所有權狀持供陳某設定抵押權
，認黃政寬、陳昭安涉犯詐欺、偽造文書及偽造有價證券罪嫌。且謂陳某逼迫黃政寬
偽造黃女之支票及署押，並盜蓋黃女之印章書立上述切結書；嗣又以暴力脅迫之方式
恐嚇黃女，且強迫乙○○在前述借款支票上背書及設定抵押權，其後又逼迫乙○○簽
立借款合約書與本票，認陳昭安另涉有恐嚇、擄人勒贖及妨害自由等罪嫌。乙○○復
於七十七年五月十七日具狀向前台灣台北地方法院板橋分院（現為台灣板橋地方法院
）自訴陳某前揭罪行，經該法院判決陳某無罪。上訴後，又經原審法院就乙○○自訴
陳某偽造文書、支票及對黃女詐欺、恐嚇部分，以乙○○非被害人而判決自訴不受理
，其他部分仍維持陳某無罪判決。乙○○提起上訴，亦經最高法院分別判決駁回其上
訴確定。黃女嗣於八十一年一月二十日下午在台灣板橋地方法院檢察署受檢察官偵訊
時，與乙○○基於共同誣告黃政寬之犯意，同對黃政寬作前揭不實之指控。並於八十
一年二月二十二日及同年三月二十六日之補充告訴理由狀中，與乙○○同列為告訴人
。嗣上訴人等告訴黃政寬部分亦經檢察官處分不起訴確定等情。因而撤銷第一審判決
，改判仍論處上訴人等共同意圖他人受刑事處分，向該管公務員誣告罪刑，固非無見
。
惟查：(一)、按判決不載理由或所載理由矛盾者，其判決為當然違背令，刑事訴訟法第
三百七十九條第十四款定有明文。本件起訴書犯罪事實欄並未敘及上訴人等有誣告「
黃政寬犯偽造有價證券罪」之犯嫌；原判決認定上訴人等除有誣告黃政寬犯詐欺、偽
造文書罪之犯行以外，並有誣告「黃政寬犯偽造有價證券罪」之犯行，而就此部分併
予論罪科刑。惟並未說明其何以得就檢察官所未起訴之「上訴人等誣告黃政寬犯偽造
有價證券罪」部分一併予以判決之理由，尚嫌理由不備。又原判決認定乙○○除具狀
誣告黃政寬與陳昭安共犯詐欺、偽造文書及偽造有價證券罪以外，並誣指陳昭安「以
暴力脅迫之方式恐嚇黃女，且強迫伊在借款支票上背書及設定抵押權，其後又逼迫伊
簽立借款合約書與本票，另涉有恐嚇、擄人勒贖及妨害自由罪嫌」；嗣又向法院自訴
陳昭安涉犯上開罪行等情，而就此部份一併論以誣告罪。惟其理由內僅就乙○○自訴
陳昭安犯罪案件之判決情形、黃女、黃政寬與陳昭安三人間之債權債務關係，以及黃
政寬、陳昭安二人有無偽造黃女之支票、切結書暨詐騙乙○○設定抵押權等情加以說
明。對於陳昭安究竟有無乙○○所指控之「以暴力脅迫之方式恐嚇黃女」及「擄人勒
贖」、「妨害自由」等犯行？以及乙○○是否有故意虛構此部分事實而誣告陳昭安犯
罪等情，均未於理由內加以論敘說明，亦有判決不載理由之違誤。(二)、原判決認定甲
○○○係於八十一年一月二十日受檢察官偵訊時，始與乙○○共同基於誣告之犯意，
對黃政寬作前揭不實之指控；其後復於八十一年二月二十二日及同年三月二十六日之
補充告訴理由狀中與乙○○同列為告訴人等情。並於理由內說明：乙○○於七十七年
二月二十四日先單獨以一狀誣指黃政寬、陳昭安犯罪，嗣於八十一年二、三月間，復
與黃女共同出名誣指黃政寬犯罪，足認黃女係於八十一年二月二十二日始加入對黃政
寬誣告之行為。並謂：至於自訴陳昭安部分，黃女未參與，且無何證據足認黃女對乙
○○自訴陳昭安之事知情，並推由乙○○實施，該部分不能論甲○○○以共犯之責云
云（見原判決第十四面倒數第三、四行、第十五面第八行至第十四行）。惟卷查乙○
○於原審供稱：「（你們當時除了告黃政寬以外，同時也告陳昭安？）是的」、「（
是你出面告的？）對」。而甲○○○亦供稱：「（這個都是你在處理，為何是乙○○
去告？）當時我中風，沒有辦法動，所以我叫我先生（指乙○○）出面去告他們」、
「（告黃政寬、陳昭安之事你都知道，且是你叫你先生去告？）是我和我先生商量，
而後我先生出面去告」等語（見原審卷第一四六頁、一四七頁）。若渠等所述屬實，
則黃女對於乙○○出面控告黃政寬、陳昭安二人之事不僅知情，且事先已有所商議。
原判決謂黃女事先對乙○○控告黃政寬、陳昭安之事不知情，且未參與乙○○控告陳
昭安部分，似與黃女所陳上揭情節不符。究竟黃女上開陳述是否可信？實情如何？此
與黃女犯罪之時點，暨其有無與乙○○共同誣告陳昭安之認定攸關，自有詳予釐清之
必要。原審未予詳查，遽認黃女係於八十一年二月二十二日始加入對黃政寬誣告之行
為，並謂其對乙○○自訴陳昭安之事不知情且未參與云云，尚嫌速斷。(三)、中華民國
八十年罪犯減刑條例第二條第一項所定減刑基準日為七十九年十月三十一日，原判決
謂係八十年十月三十一日，已有未合。且原判決以乙○○最初具狀申告之時間，雖在
八十年十月三十一日以前，但其於八十一年二月二十二日及同年三月二十六日猶與黃
女共同具名於補充告訴理由狀中，認其犯行己繼續至八十年十月三十一日以後，而無
中華民國八十年罪犯減刑條例之適用。惟查刑法上之誣告罪，以虛偽之申告到達於該
管公務員時，即已完全成立。原判決認定乙○○於七十七年二月二十四日具狀向前台
灣台北地方法院板橋方院檢察署檢察官誣告黃政寬、陳昭安二人犯罪。倘若無訛，則
其行為於七十七年二月二十四日該檢察署收受其告訴狀時即已完全成立，其嗣於八十
一年二月二十二日及同年三月二十六日向該檢察署再具補充告訴理由狀，僅係在補充
說明其原先所申告之事實，尚難認係原誣告行為之繼續。原判決以乙○○事後補具告
訴理由狀之時間已在八十年十月三十一日以後，認無中華民國八十年罪犯減刑條例減
刑規定之適用，其見解自有可議。(四)、按採為判決基礎之證據資料，必須經過調查程
序，以顯出於審判庭者，始與直接審理主義相符，否則其所踐行之訴訟程序，即有違
背法令。原判決採用黃女所簽發付款人為台灣省合作金庫永和支庫之支票影本五張（
金額分別為十五萬元、四十萬元、九十萬元、七十萬元、二十萬元）、陳昭安七十、
七十一年度綜合所得稅結算申報書影本二紙、前台灣台北地方法院板橋分院七十四年
度財所字第四０一號裁定書影本、前台灣台北地方法院板橋分院檢察署七十七年偵字
第一八二七號偵查卷、上訴人等於八十一年二月二十二日、同年三月二十六日共同具
名之告訴補充理由狀、前台灣台北地方法院板橋分院七十三年訴字第二一四二號、台
灣高等法院七十三年上字二五二二號民事判決影本各一份、台灣板橋地方法院檢察署
八十年度偵字第七０三七號、八十年度偵續字第一六四號、台灣高等法院七十八年上
訴字第八九號案卷，暨證人黃玉梅、黃玉里在發回前原審（重上更(三)）八十七年五月
十一日訊問時之證詞，作為本案判決之重要證據。然並未於審判期日將上述證物、證
人訊問筆錄及有關案卷等重要證據資料提示予上訴人等，令其辨認，或告以要旨，有
原審審判筆錄可稽（見原審重上更(四)卷二第九十八頁至第一０四頁）。依上說明，其
對於訴訟程序之踐行，自屬違法。以上或為上訴意旨所指摘，或為本院得依職權調查
之事項，應認原判決仍有撤銷發回之原因。
據上論結，應依刑事訴訟法第三百九十七條、第四百零一條，判決如主文。
中      華      民      國    九十二    年      七      月      三      日
                              最高法院刑事第六庭
                                  審判長法官  吳  雄  銘
                                        法官  池  啟  明
                                        法官  石  木  欽
                                        法官  郭  毓  洲
                                        法官  吳  三  龍
      右正本證明與原本無異
                                              書  記  官
中      華      民      國    九十二    年      七      月      七      日
                                                                      Ｑ


司法院資訊處製作；財團法人民間司法改革基金會備份。
